臺灣苗栗地方法院民事判決　　　　　　　 99年度再簡字第2號
再審原告　　李秀梅
訴訟代理人　潘秀華律師
複代理人　　林燕新
再審被告　　張美麗即張傳仕之.
上列當事人間再審之訴事件，再審原告對於本院99年度苗簡字第
111 號確定判決提起再審之訴，本院判決如下：
    主  文
再審之訴駁回。
再審訴訟費用由再審原告負擔。
    事實及理由
一、按再審之訴，應於30日之不變期間內提起；前項期間，自判
    決確定時起算，判決於送達前確定者，自送達時起算，民事
    訴訟法第500 條第1 項、第2 項前段定有明文。本件再審原
    告對於本院99年度苗簡字第111 號確定判決提起再審之訴，
    經查該判決係於民國99年11月9 日確定，此經本院調卷查明
    無誤。再審原告於99年11月23日提起本件再審之訴，有本院
    收狀章蓋於再審起訴狀可稽，尚未逾30日之不變期間，自屬
    合法，先予敘明。
二、按當事人喪失訴訟能力或法定代理人死亡或其代理權消滅者
    ，訴訟程序在有法定代理人或取得訴訟能力之本人，承受其
    訴訟以前當然停止；又他造當事人，亦得聲請承受訴訟，民
    事訴訟法第170 條、第175 條第2 項分別定有明文。本件原
    再審被告張傳仕於訴訟繫屬中之99年12月15日死亡，經再審
    原告聲明由張傳仕之法定繼承人張美麗承受訴訟（張美花因
    已拋棄繼承而非繼承人），核無不合，應予准許。
三、再審原告主張：
  (一)再審被告之被繼承人張傳仕於前審提起土地所有權移轉登記
    之訴，並以起訴狀繕本送達作為撤與贈與意思表示之通知，
    然起訴狀繕本及開庭通知之公示送達並不合法，蓋因該公示
    送達之內容僅有「一、該訴狀繕本現由本院書記官保管，被
    告李秀梅得隨時來願領取」，並未登載起訴狀之內容，不符
    合法條規定及判例意旨，故該公示送達不合法。則撤銷贈與
    之意思表示既未合法送達再審原告，自不生贈與契約撤銷之
    效力。原審不察，仍以贈與已撤銷為由而為再審原告不利之
    判決，是原確定判決有民事訴訟法第496 條第1 項第1 款「
    適用法規顯有錯誤」之再審事由存在，應予廢棄。
  (二)又張傳仕曾對再審原告提出提出詐欺、偽造文書罪之刑事告
    訴，於偵查中再審原告於99年8 月16日親自出庭應訊，並當
    庭告知其住所，再審被告之訴訟代理人林明坤律師即於該次
    偵查庭知悉，亦知悉再審原告有委任辯護人潘秀華律師及其
    送達地址，則林明坤律師自應請求原審法院依職權調閱偵查
    卷宗，或請求原審法院向再審原告刑事案件之訴訟代收人潘
    秀華律師查明對再審原告應為送達之處所，以查明再審原告
    之住居所，然林明坤律師卻未為之，反於再審原告未到庭時
    ，向原審法官請求准予一造辯論而為判決，致使再審原告受
    到不利判決。而訴訟代理人代當事人為所有訴訟行為，包括
    事實行為及法律行為，訴訟代理人之行為即視為本人之行為
    。林明坤律師既為張傳仕之訴訟代理人，其所為上開行為視
    同張傳仕本人之行為，則本件有民事訴訟法第496 條第1 項
    第6 款「當事人知他造之住居所，指為所在不明而與涉訟者
    」之再審事由存在。
  (三)再查，林明坤律師既向原審法院陳明再審原告有到偵查庭出
    庭應訊，且有委任辯護人，則原審法院自應調閱該偵查卷宗
    以查明再審原告之住所，然原審法院未盡調查之責，且明知
    再審原告非屬應受送達處所不明之人，所為公示送達有所違
    誤之情形下，仍准予一造辯論而為不利再審原告之判決，則
    原審確有民事訴訟法第496 條第1 項第1 款「適用法規顯有
    錯誤」之再審事由。
  (四)就實體部分，原確定判決以再審原告確已離開兩造之共同住
    所而不知去向，未履行對前審原告張傳仕之法定扶養義務，
    故依民法第416 條第1 項第2 款規定撤銷贈與，而判決再審
    原告應將系爭房地所有權移轉登記與張傳仕。惟查，張傳仕
    與再審原告結婚後，感情原甚融洽，惟再審原告於98年9 月
    返回印尼，其女張美麗先行返國欲回到張傳仕位於竹南鎮○
    ○街48巷19號之住處時，不知何故，張傳仕即不准張美麗進
    其家門，嗣後張傳仕並夥同他人向張美麗索討金錢。再審原
    告慮及返國後遭受不測，故於返國後即先暫住旅館，然嗣於
    10月初再審原告欲返家與張傳仕共住時，卻遭張傳仕惡言相
    向並驅離，復叫三名不明人士恐嚇再審原告，要再審原告交
    出建物所有權狀及曾贈與再審原告之新台幣200 萬元，再審
    原告迫於無奈，只好至張美麗家居住。再審原告曾多次以電
    話聯絡要求返家照顧，均遭拒絕，故並非再審原告離家不歸
    ，而係遭到張傳仕及其女兒張美花禁止回家。原審未予詳查
    ，逕為張傳仕勝訴之判決，自無足維持，而應予廢棄等語。
  (五)並聲明：本院99年度苗簡字第111 號民事確定判決應予廢棄
    ；再審被告於前審之訴駁回。
四、按公示送達，應由法院書記官保管應送達之文書，而於法院
    之公告處黏貼公告，曉示應受送達人應隨時向其領取。但應
    送達者如係通知書，應將該通知書黏貼於公告處。除前項規
    定外，法院應命將文書之繕本、影本或節本，登載於公報或
    新聞紙，或用其他方法通知或公告之，民事訴訟法第151 條
    定有明文。準此，關於公示送達之方法，依民事訴訟法第15
    1 條規定，除應由法院書記官保管應送達之文書，而於法院
    之牌示處黏貼公告，曉示應受送達人，應隨時向其領取外，
    法院並應命將文書之繕本或節本登載於公報或新聞紙，或用
    其他方法通知或公告之。兩者必須兼備，苟缺其一，即不生
    公示送達之效力（最高法院75年度台抗字第183 號判例意旨
    參照）。再審原告雖主張前審法院所行公示送達內容未登載
    文書之繕本、影本或節本之內容，應不生公示送達之效力云
    云，惟查，本件原法院書記官除依民事訴訟法第151 條第1
    項規定，將公示送達之公告黏貼於法院牌示處之，曉示應受
    送達人得隨時向其領取所保管之文書（起訴狀繕本）並將期
    日通知書一併黏貼於法院牌示處外，另又備函囑託再審原告
    戶籍地所在且為公眾出入場所之苗栗縣竹南鎮公所張貼公示
    送達公告，即符合同條第2 項所定之「用其他方法通知或公
    告」，則原法院所為公示送達程序已具備前開法條所規定兩
    個要件，自已生公示送達之效力。至於原法院是否命將文書
    之繕本、影本或節本登載於公報或新聞紙作為公示送達之方
    法，均不影響本件原審已合法行公示送達程序之結果。再審
    原告執此主張原確定判決有民事訴訟法第496 條第1 項第1
    款之再審事由，洵無足採。
五、次按當事人依民事訴訟法第496 條第1 項第6 款提起再審之
    訴，必須其「主觀上明知他造之住居所」，故意以不實之陳
    述，指為所在不明而與涉訟者，始足當之（最高法院80年度
    台上字第993 號判決參照）。又他造得依本款所定事由提起
    再審之訴，須就當事人知其住居所之事由負舉證責任。本件
    再審原告雖主張再審被告之被繼承人張傳仕所委任之訴訟代
    理人林明坤律師於偵查庭中已知悉再審原告之住所，及再審
    原告所委任之潘秀華律師之送達地址云云，惟經本院調閱臺
    灣苗栗地方法院檢察署99年度偵字第4010號偵查卷後查明，
    再審被告之被繼承人張傳仕固委任林明坤律師於98年12 月
    25日對再審原告提起侵占罪等刑事告訴，經臺灣苗栗地方法
    院檢察署分案偵查，惟再審原告於99年8 月16日之前，均未
    曾出庭應訊，亦無證據證明張傳仕或及訴訟代理人林明坤律
    師已明知再審原告之住居所而未向原審法院陳報。而再審原
    告於99年8 月16日之偵查庭雖親自出庭應訊，惟再審原告並
    未於該次庭訊問答內容表示其住所已變更及其新址所在；且
    礙於偵查不公開，不得閱卷，亦難期林明坤律師能經由閱卷
    得知再審原告異於其戶籍地之其他住址。而再審原告復未提
    出其他證據證明張傳仕或林明坤律師主觀上明知其住居所，
    故意向原法院隱匿，指為所在不明之事實，是再審原告此部
    分之主張，尚非可取。況且張傳仕於99年8 月26日曾另向本
    院對再審原告提起離婚（99年度婚字第179 號），經本院依
    職權調閱該案卷宗核閱查知，張傳仕當時已罹患嚴重主動脈
    瓣狹窄、腦中風、腎功能不全等多重疾病之情形，衡情其當
    欲在其有生之年儘速處理與再審原告之婚姻關係，而不願讓
    訴訟之進行遲滯不前。是若張傳仕或其訴訟代理人林明坤律
    師明知再審原告之住居所，理應會向法院陳明，以利訴訟之
    進行，不可能隱瞞法院有關再審原告之住居所，然其仍陳報
    再審原告之戶籍地為送達處所，足見張傳仕或其訴訟代理人
    確實並不知悉再審原告除戶籍地以外之其他住居所為何。此
    外，本院復查無張傳仕或其訴訟代理人林明坤律師有明知再
    審原告之住居所而故意指為不明之情形，則再審原告主張原
    確定判決有民事訴訟法第496 條第1 項第6 款之再審理由，
    即無可採。
六、又按民事訴訟法第496 條第1 項1 款所謂「適用法規顯有錯
    誤」，係指確定判決就事實審法院所確定之事實而為法律上
    判斷，有適用法規顯有錯誤之情形而言（最高法院71年台再
    字第30號判例意旨參照），並應以確定判決違背法規或現存
    判例解釋者為限，不包括認定事實錯誤、取捨證據失當、判
    決不備理由及在學說上諸說併存致發生法律上見解歧異，尚
    無法規判解可據者（最高法院57年台上字第1091號判例、90
    年度台再字第27號判決意旨參照）。至事實審法院認定事實
    錯誤，就當事人提出之事實及聲明之證據疏於調查、或就上
    訴理由漏未斟酌，僅生認定事實錯誤、調查證據欠周或判決
    不備理由之問題，當事人雖得於判決確定前，據為上訴之理
    由，究與適用法規顯有錯誤之情形有間，不得據以提起再審
    之訴（最高法院80年度台再字第64號判決要旨參照）。經查
    ，張傳仕於前審所提訴訟，依其起訴書狀內容記載再審原告
    之住所為「苗栗縣竹南鎮○○里○○街48巷19號」，此乃再
    審原告之戶籍地址，經原審向上開地址為送達結果係寄存送
    達，然因張傳仕陳明再審原告並未與其同住在上開戶籍地，
    原審法院即向苗栗縣警察局竹南分局查明文書寄存送達領取
    情形，經該分局函覆所寄存之文書均無領取，且經查訪再審
    原告於98年11月16日離家出走不知去向，未居住戶籍地等情
    ，復有失蹤人口報案紀錄等資料在卷。原審法院另又查明再
    審原告當時並未出境，有其入出境紀錄表附卷。原審乃以再
    審原告應為受送達之處所不明為原因而准予公示送達，此據
    本院依職權調閱前審案卷核閱明確。從而，原確定判決在前
    訴訟程序中，依前審原告張傳仕所主張之事實及法院依職權
    所查得之資料，認定再審原告住居所不明屬實而准為公示送
    達，並無不合，並無適用法規顯有錯誤可言。再審原告以上
    開事由，主張原確定判決違反民事訴訟法第149 條第1 項第
    1 款之規定，而有民事訴訟法第496 條第1 項第1 款之再審
    事由，亦無可採。
七、綜上所述，再審原告依民事訴訟法第496 條第1 項第1 款、
    第6 款規定提起本件再審之訴，為無理由，應予駁回。
八、訴訟費用負擔之依據：民事訴訟法第78條。
中    華    民    國  100     年    5     月    13    日
                        民事庭法  官  楊中琪
以上正本係照原本作成。
如對本判決上訴，須於判決送達後20日內向本院提出上訴狀。
                              書記官  李曉君
中    華    民    國  100     年    5     月    13    日